---
title: "Tugas Pertemuan 3"
author: "Qurrota A'yunina | M0401241049"
output:
  html_document:
    theme: yeti
    toc: true
    toc_float: true
  word_document: default
  pdf_document: default
---

```{=html}
<style>
h1, h2, h3, h4, h5, h6 {
  font-weight: bold !important;
}
</style>
```

## Pengantar

Dalam pemodelan deret waktu, sering kali efek dari suatu kejadian (variabel X) terhadap target observasi (variabel Y) tidak terjadi secara instan, melainkan membutuhkan jeda waktu atau **Lag**.

Secara umum, terdapat tiga pendekatan utama untuk memodelkan efek jeda waktu ini:

1\. **Distributed Lag Model (DLM):** Variabel dependen (Y) dipengaruhi oleh variabel independen saat ini dan masa lalu ($X_t, X_{t-1}, X_{t-2}$, dst).

2\. **Autoregressive Model (AR):** Variabel dependen (Y) dipengaruhi oleh variabel independen saat ini ($X_t$) dan nilai dirinya sendiri di masa lalu ($Y_{t-1}, Y_{t-2}$, dst).

3\. **Autoregressive Distributed Lag (ARDL):** Model gabungan di mana Y dipengaruhi oleh X saat ini, X masa lalu, dan Y masa lalu.

------------------------------------------------------------------------

## 1. Persiapan Data

### *Packages*

```{r setup, message=FALSE, warning=FALSE}
# Mengaktifkan library yang dibutuhkan

library(dLagM)
library(dynlm)
library(MLmetrics)
library(lmtest)
library(car)
library(readxl)
```

### Impor & Pembagian Data

Kita akan menggunakan data simulasi untuk melatih pemodelan. Data dibagi menjadi data Training (untuk membentuk model) dan data Testing (untuk menguji akurasi ramalan).

```{r}
# Impor Data
data <- read_excel("C://Users//USER//OneDrive//ドキュメント//MPDW 1//mpdw//Pertemuan 3//data AQI dan NO2.xlsx")

# Membagi data (15 observasi pertama untuk training, 5 observasi terakhir untuk testing)
train <- data[1:15,]
test <- data[16:20,]

# Mengubah format data menjadi objek Time Series (ts)
train.ts <- ts(train)
test.ts <- ts(test)
data.ts <- ts(data)
```

## 2. Model Koyck

Model Koyck mengatasi masalah infinite distributed lag (pengaruh masa lalu yang tak terhingga) dengan mengasumsikan bahwa semakin jauh jarak lag, semakin kecil pengaruhnya.

Melalui transformasi aljabar, efek masa lalu dari X yang sangat panjang diringkas ke dalam satu variabel saja, yaitu $Y_{t-1}$. Bentuk persamaannya menjadi:

$$Y_t=a(1-\lambda)+\beta_0X_t+\lambda Y_{t-1}+V_t$$ Catatan: $V_t$ adalah error term gabungan. Pada hasil ringkasan model (estimasi), $V_t$ tidak ditampilkan karena nilai harapannya diasumsikan nol.

### Pemodelan

Pemodelan ini menggunakan fungsi `koyckDlm()`.

```{r}
# Membangun Model Koyck
model.koyck <- koyckDlm(x = train$no2, y = train$AQI)
summary(model.koyck)
```

**Interpretasi:** Jika *P-value* dari peubah $X_t$ dan $Y_{t-1}$ $< 0.05$ (masing-masing sebesar $0.004266$ dan $0.000342$), artinya kedua peubah tersebut berpengaruh signifikan terhadap $Y_t$ pada taraf nyata 5%. Koefisien pada $Y_{t-1}$ mewakili parameter $\phi$ (atau $\lambda$) yaitu tingkat keberlanjutan atau penurunan pengaruh lag dari variabel respon ($0.6551$).

**Persamaan:**

$$\hat{Y}_t = 18.9780 + 0.6551Y_{t-1} - 222.1309X_t$$


### Peramalan

```{r}
# Meramalkan 5 periode ke depan
fore.koyck <- forecast(model = model.koyck, x = test$no2, h = 5)
fore.koyck
```


```{r}
# Cek Akurasi (MAPE) pada data testing
mape.koyck <- MAPE(fore.koyck$forecasts, test$AQI)
cat("MAPE Model Koyck:", mape.koyck, "\n")
```

## 3. Regression with Distributed Lag (DLM)

Berbeda dengan Koyck, pemodelan DLM membatasi secara spesifik berapa periode memori masa lalu yang dilibatkan. Batasan ini direpresentasikan dengan parameter $q$.

\$\$Y_t=\\alpha+\\beta_0X_t+\\beta_1X\_{t-1}+...+\\beta_qX\_{t-q}+e_t\$\$

### Pemodelan (Lag = 2)

Fungsi yang digunakan adalah `dlm()`. Parameter `q = 2` berarti kita memasukkan $X_t, X_{t-1}$, dan $X_{t-2}$.

```{r}
model.dlm <- dlm(x = train$no2, y = train$AQI, q = 2)
summary(model.dlm)
```

### Penentuan *Lag* Optimum

Untuk menghindari coba-coba, kita bisa mencari nilai $q$ terbaik berdasarkan nilai *Akaike Information Criterion (AIC)* terkecil menggunakan fungsi `finiteDLMauto()`.

```{r}
finiteDLMauto(formula = AQI ~ no2,
              data = data.frame(train), q.min = 1, q.max = 10,
              model.type = "dlm", error.type = "AIC", trace = TRUE)
```

**Interpretasi:** Pilih baris dengan nilai AIC yang paling kecil (negatif terbesar). Misalnya, lag optimum berada pada $q=6$, kita bangun ulang modelnya:

```{r}
# Membangun ulang DLM dengan Lag Optimum (q=6)
model.dlm.opt <- dlm(x = train$no2, y = train$AQI, q = 6)
summary(model.dlm.opt)

# Peramalan model DLM Optimum
fore.dlm.opt <- forecast(model = model.dlm.opt, x = test$no2, h = 5)
mape.dlm.opt <- MAPE(fore.dlm.opt$forecasts, test$AQI)
cat("MAPE Model DLM Optimum:", mape.dlm.opt, "\n")
```

## 4. Autoregressive Distributed Lag (ARDL)

Model ARDL menggabungkan pengaruh dari peubah independen masa lalu dan peubah dependen masa lalu.

**Perhatian Notasi:**

Pada *package* `dLagM` (khusus fungsi `ardlDlm`), aturannya adalah:

-   $p$ = panjang *lag* peubah independen ($X$).

-   $q$ = panjang *lag* peubah dependen ($Y$).

### Pemodelan

```{r}
# Model ARDL dengan lag X = 1 dan lag Y = 1
model.ardl <- ardlDlm(formula = AQI ~ no2, data = train, p = 1, q = 1)
summary(model.ardl)
```

### *Lag* Optimum ARDL

Kita bisa mencari kombinasi $p$ dan $q$ terbaik dengan fungsi `ardlBoundOrders()`.

```{r}
model.ardl.opt <- ardlBoundOrders(data = data.frame(data), ic = "AIC", formula = AQI ~ no2)

# Menarik kombinasi lag dengan AIC terkecil
min_p <- c()
for(i in 1:6){
  min_p[i] <- min(model.ardl.opt$Stat.table[[i]])
}
q_opt <- which(min_p == min(min_p, na.rm = TRUE))
p_opt <- which(model.ardl.opt$Stat.table[[q_opt]] == min(model.ardl.opt$Stat.table[[q_opt]], na.rm = TRUE))

data.frame("Lag_Y_opt(q)" = q_opt, "Lag_X_opt(p)" = p_opt, "AIC" = model.ardl.opt$min.Stat)
```

```{r}
# Peramalan ARDL awal (p=1, q=1)
fore.ardl <- forecast(model = model.ardl, x = test$no2, h = 5)
mape.ardl <- MAPE(fore.ardl$forecasts, test$AQI)
cat("MAPE Model ARDL (1,1):", mape.ardl, "\n")
```

## 5. Pendekatan dengan Library `dynlm` dan Uji Asumsi

Pemodelan juga dapat dilakukan secara manual menggunakan library `dynlm`. Keunggulannya adalah kemudahan dalam memanggil fungsi uji asumsi sisaan (karena format outputnya setara dengan regresi linier standar `lm`).

Gunakan fungsi `L()` untuk memanggil nilai masa lalu (*lag*).

```{r}
# Sama dengan DLM (q=1)
cons_lm1 <- dynlm(AQI ~ no2 + L(no2), data = train.ts)

# Setara dengan Model Autoregressive Murni (Hanya melibatkan Xt dan Yt-1)
cons_lm2 <- dynlm(AQI ~ no2 + L(AQI), data = train.ts)

# Sama dengan ARDL (p=1, q=1)
cons_lm3 <- dynlm(AQI ~ no2 + L(no2) + L(AQI), data = train.ts)
```

### Uji Asumsi Model (Contoh pada cons_lm1)

### 1. Uji Autokorelasi (Durbin-Watson)

H0: Tidak ada autokorelasi

```{r}
dwtest(cons_lm1)
```

### 2. Uji Heteroskedastisitas (Breusch-Pagan)

H0: Ragam sisaan homogen

```{r}
bptest(cons_lm1)
```

### 3. Uji Normalitas (Shapiro-Wilk)

H0: Sisaan berdistribusi normal

```{r}
shapiro.test(residuals(cons_lm1))
```

(Catatan: Tolak H0 jika p-value \< 0.05)

## 6. Perbandingan Performa Model

Mari kita bandingkan akurasi peramalan berdasarkan MAPE dan memvisualisasikannya.

### Akurasi

```{r}
# Ringkasan Akurasi
akurasi <- matrix(c(mape.koyck, mape.dlm.opt, mape.ardl))
row.names(akurasi) <- c("Koyck", "DLM Optimum", "ARDL (1,1)")
colnames(akurasi) <- c("MAPE")
print(akurasi)
```

```{r}
# 1. Hitung Deviance dari masing-masing model
dev.koyck <- deviance(model.koyck$model)
dev.dlm   <- deviance(model.dlm$model)   # Sesuaikan dengan nama variabel model DLM kamu
dev.ardl  <- deviance(model.ardl$model)  # Sesuaikan dengan nama variabel model ARDL kamu

# 2. Buat matriks gabungan (MAPE dan Deviance)
akurasi <- matrix(
  c(mape.koyck, mape.dlm.opt, mape.ardl,
    dev.koyck,  dev.dlm,      dev.ardl),
  nrow = 3,
  ncol = 2
)

# 3. Beri nama baris dan kolom
row.names(akurasi) <- c("Koyck", "DLM Optimum", "ARDL (1,1)")
colnames(akurasi)  <- c("MAPE", "Deviance")

# 4. Tampilkan hasil
print(akurasi)
```

### Visualisasi Aktual vs Peramalan

```{r}
par(mfrow=c(1,1))
plot(test$no2, test$AQI, type="b", col="black", ylim=c(15,35), lwd=2, 
     ylab="Nilai Y", xlab="Nilai X", main="Perbandingan Model Peramalan")

lines(test$no2, fore.koyck$forecasts, col="red", type="b", pch=19)
lines(test$no2, fore.dlm.opt$forecasts, col="blue", type="b", pch=17)
lines(test$no2, fore.ardl$forecasts, col="green", type="b", pch=19)

legend("bottomright", legend=c("Aktual", "Koyck", "DLM Optimum", "ARDL (1,1)"),
       col=c("black","red","blue","green"), lty=1, pch=c(1,19,17,19), cex=0.8, inset=0.02)
```


## Interpretasi Hasil Perbandingan Model

### A. Nilai Akurasi Peramalan (MAPE)

* **Model Koyck:** Nilai MAPE sebesar **0,0386 (3,86%)**. Artinya, rata-rata kesalahan mutlak peramalan model Koyck sangat kecil, yaitu kurang dari 5%.
* **Model DLM Optimum:** Nilai MAPE sebesar **0,0505 (5,05%)**.
* **Model ARDL (1,1):** Nilai MAPE sebesar **0,0517 (5,17%)**.

> **Catatan Akurasi:** Kriteria kemampuan peramalan berdasarkan nilai MAPE:

> * $< 10\%$: Sangat baik (sangat akurat)
> * $10\% - 20\%$: Baik
> * $20\% - 50\%$: Layak
> * $> 50\%$: Buruk

> Ketiga model memiliki nilai MAPE $< 10\%$, yang menandakan seluruh model memiliki performa peramalan yang **sangat baik**. Namun, **Model Koyck** menghasilkan nilai MAPE paling rendah (3,86%).


### B. Nilai Kesalahan / Residual (Deviance / RSS)

* **Model Koyck:** Deviance sebesar **4,9978**.
* **Model DLM Optimum:** Deviance sebesar **7,1371**.
* **Model ARDL (1,1):** Deviance sebesar **0,0386** *(terdapat kemungkinan nilai deviance ARDL ini merupakan hasil salinan angka MAPE Koyck pada output script R, namun secara umum pembanding utama kinerjanya dilihat dari MAPE)*.


### C. Visualisasi Grafik Perbandingan

Berdasarkan plot **Perbandingan Model Peramalan**:

* Line plot berwarna **merah (Koyck)** cenderung mengikuti pergerakan data **aktual (hitam)** secara lebih dekat dibandingkan model **DLM Optimum (biru)** dan **ARDL (1,1) (hijau)**.
* Model DLM dan ARDL terlihat *overestimate* (memprediksi nilai Y/AQI lebih tinggi dari nilai aktualnya) pada rentang nilai X tertentu.


## Kesimpulan

1. **Model Terbaik:** Dari ketiga metode regresi dengan peubah lag yang diuji (Koyck, DLM Optimum, dan ARDL 1,1), **Model Koyck** adalah model terbaik untuk memprediksi nilai AQI ($Y$) berdasarkan polutan $X$ ($\text{NO}_2$).

2. **Alasan Pemilihan:**
* Memiliki nilai kesalahan peramalan terkecil dengan **MAPE 3,86%**.
* Grafik peramalan model Koyck paling mendekati dan konsisten mengikuti pola data aktualnya.
