---
title: "Tugas Pertemuan 4 Praktikum MPDW"
author: "Qurrota A'yunina"
date: "2026-09-12"
output:
  html_document:
    theme: yeti
    toc: true
    toc_float: true
  word_document: default
  pdf_document: default
---


# PROSES MA(2) 

```{r}
library(TSA)

set.seed(123) # Mengunci seed agar hasil acak selalu konstan/sama
```

## 1. BANGKITKAN MODEL MA(2)

```{r}
# ------------------------------------------------------------------------------
# 1. BANGKITKAN MODEL MA(2)
# ------------------------------------------------------------------------------
# Parameter: theta_1 = 0.4, theta_2 = 0.6, n = 300
# Persamaan MA(2): Y_t = e_t + theta_1 * e_{t-1} + theta_2 * e_{t-2}

n <- 300
theta1 <- 0.4
theta2 <- 0.6
e <- rnorm(n, mean = 0, sd = 1) # White noise ~ N(0,1)

# A. Pembangkitan Manual
y_manual <- numeric(n)
y_manual[1] <- e[1]
y_manual[2] <- e[2] + theta1 * e[1]

for (t in 3:n) {
  y_manual[t] <- e[t] + theta1 * e[t - 1] + theta2 * e[t - 2]
}

# B. Pembangkitan menggunakan fungsi arima.sim()
y_sim <- arima.sim(model = list(ma = c(theta1, theta2)), n = n)
```

## 2. PLOT TIME SERIES, ACF, PACF, EACF & IDENTIFIKASI STASIONERITAS

```{r}
# ------------------------------------------------------------------------------
# 2. PLOT TIME SERIES, ACF, PACF, EACF & IDENTIFIKASI STASIONERITAS
# ------------------------------------------------------------------------------
# Mengatur layout plot (2x2)
par(mfrow = c(2, 2))

# Plot Time Series
plot.ts(y_sim, main = "Plot Time Series MA(2)", ylab = "Y_t", col = "blue")

# Plot ACF (Autocorrelation Function)
# MA(2) secara teoritis akan cut off setelah lag 2
acf(y_sim, lag.max = 20, main = "Plot ACF MA(2)")

# Plot PACF (Partial Autocorrelation Function)
# PACF untuk MA(2) akan membuntut (tails off/dies down)
pacf(y_sim, lag.max = 20, main = "Plot PACF MA(2)")

# Kembali ke layout plot normal (1x1)
par(mfrow = c(1, 1))

# Plot EACF (Extended ACF)
cat("\n--- Extended ACF (EACF) ---\n")
eacf(y_sim)
```


## 3. SCATTERPLOT Y_t DENGAN Y_{t-1}, Y_{t-2}, DAN Y_{t-3}

```{r}
# ------------------------------------------------------------------------------
# 3. SCATTERPLOT Y_t DENGAN Y_{t-1}, Y_{t-2}, DAN Y_{t-3}
# ------------------------------------------------------------------------------
# Membuat lag data
yt   <- y_sim[4:n]
yt_1 <- y_sim[3:(n-1)]
yt_2 <- y_sim[2:(n-2)]
yt_3 <- y_sim[1:(n-3)]

par(mfrow = c(1, 3))
plot(yt_1, yt, main = "Scatterplot Y_t vs Y_{t-1}", xlab = "Y_{t-1}", ylab = "Y_t", col = "darkgreen", pch = 16)
plot(yt_2, yt, main = "Scatterplot Y_t vs Y_{t-2}", xlab = "Y_{t-2}", ylab = "Y_t", col = "darkred", pch = 16)
plot(yt_3, yt, main = "Scatterplot Y_t vs Y_{t-3}", xlab = "Y_{t-3}", ylab = "Y_t", col = "darkblue", pch = 16)
par(mfrow = c(1, 1))
```


## 4. PERHITUNGAN AUTOKORELASI (TEORITIS VS BANGKITAN)

```{r}
# ------------------------------------------------------------------------------
# 4. PERHITUNGAN AUTOKORELASI (TEORITIS VS BANGKITAN)
# ------------------------------------------------------------------------------

# A. Nilai Autokorelasi Teoritis
denom <- 1 + theta1^2 + theta2^2
rho1_teoritis <- theta1 * (1 + theta2) / denom
rho2_teoritis <- theta2 / denom
rho3_teoritis <- 0

# B. Nilai Autokorelasi Data Pembangkitan (Empiris)
# Dibungkus as.vector() agar nilainya tidak bergeser di tabel
# Panggil sintaks awalmu, lalu tambahkan nilai Lag 0 (1) di depannya
acf_empiris <- c(1, acf(y_sim, plot = FALSE)$acf[1:3])

tabel_hasil <- data.frame(
  Lag = c("Lag 0", "Lag 1", "Lag 2", "Lag 3"),
  Teoritis = c(1, rho1_teoritis, rho2_teoritis, rho3_teoritis),
  Empiris = acf_empiris
)

cat("\n--- PERBANDINGAN AUTOKORELASI ---\n")
print(tabel_hasil)
```

**Interpretasi**

1. Identifikasi Stasioneritas & Pola Plot (ACF, PACF, EACF)

* **Plot Time Series:** Data berfluktuasi secara acak di sekitar rata-rata nol (mean = 0) dengan varians yang relatif konstan. Tidak terlihat tren naik/turun maupun pola musiman. Artinya, **data sudah stasioner**.
* **Plot ACF:** Signifikan (keluar garis batas biru) pada **lag 1 dan lag 2**, lalu *cut off* (masuk dalam batas kepercayaan) mulai lag 3. Pola *cut off* pada lag 2 menunjukkan karakteristik utama dari proses **MA(2)**.
* **Plot PACF:** Terlihat pola meluruh secara perlahan (*tails off / dies down*), yang mengonfirmasi bahwa model bersifat Moving Average.
* **Matriks EACF:** Membentuk sudut segitiga bernilai `o` (tidak signifikan) yang diawali pada **baris AR = 0** dan **kolom MA = 2**. Hal ini menegaskan bahwa model tentatif terbaik adalah **MA(2)**.


2. Interpretasi Scatterplot

* **$Y_t$ vs $Y_{t-1}$ & $Y_t$ vs $Y_{t-2}$:** Terbentuk pola hubungan linier positif (sebaran titik cenderung miring ke kanan atas). Ini menunjukkan adanya korelasi positif yang cukup kuat pada lag 1 dan lag 2.
* **$Y_t$ vs $Y_{t-3}$:** Sebaran titik berbentuk lingkaran acak tanpa pola linier. Hal ini mengindikasikan **tidak ada korelasi** antara $Y_t$ dengan $Y_{t-3}$ (korelasi mendekati 0), sesuai dengan sifat MA(2) yang terputus setelah lag 2.


3. Perbandingan Autokorelasi (Teoritis vs Empiris)

Secara keseluruhan, nilai autokorelasi empiris dari data bangkitan ($n = 300$) menunjukkan pola yang sangat konsisten dengan nilai autokorelasi teoritisnya. Pada Lag 0, nilainya sempurna bernilai $1,0000$. Pada Lag 1 dan Lag 2, terdapat korelasi positif yang signifikan dengan nilai teoritis berturut-turut sebesar $0,4211$ dan $0,3947$, sedangkan nilai empiris dari data bangkitan sebesar $0,3199$ pada Lag 1 dan $0,3435$ pada Lag 2. Selanjutnya pada Lag 3, nilai autokorelasi turun drastis mendekati nol, di mana nilai teoritisnya adalah $0,0000$ dan nilai empirisnya sebesar $-0,1112$. Sedikit perbedaan angka antara teoritis dan empiris merupakan hal yang wajar akibat adanya variasi acak (sampling error) pada proses simulasi data.



# PROSES AR(2)

```{r}
library(TSA)

set.seed(123) # Mengunci seed agar hasil simulasi konsisten
```

## 1. BANGKITKAN MODEL AR(2)

```{r}
# ------------------------------------------------------------------------------
# 1. BANGKITKAN MODEL AR(2)
# ------------------------------------------------------------------------------
# Parameter: phi_1 = 0.5, phi_2 = 0.2, n = 300
# Persamaan AR(2): Y_t = phi_1 * Y_{t-1} + phi_2 * Y_{t-2} + e_t

n <- 300
phi1 <- 0.5
phi2 <- 0.2
e <- rnorm(n, mean = 0, sd = 1) # White noise ~ N(0,1)

# A. Pembangkitan Manual
y_manual <- numeric(n)
y_manual[1] <- e[1]
y_manual[2] <- phi1 * y_manual[1] + e[2]

for (t in 3:n) {
  y_manual[t] <- phi1 * y_manual[t - 1] + phi2 * y_manual[t - 2] + e[t]
}

# B. Pembangkitan menggunakan fungsi arima.sim()
y_sim <- arima.sim(model = list(ar = c(phi1, phi2)), n = n)
```


## 2. PLOT TIME SERIES, ACF, PACF, EACF & IDENTIFIKASI STASIONERITAS

```{r}
# ------------------------------------------------------------------------------
# 2. PLOT TIME SERIES, ACF, PACF, EACF & IDENTIFIKASI STASIONERITAS
# ------------------------------------------------------------------------------
# Layout plot (2x2)
par(mfrow = c(2, 2))

# Plot Time Series
plot.ts(y_sim, main = "Plot Time Series AR(2)", ylab = "Y_t", col = "blue")

# Plot ACF (Autocorrelation Function)
# ACF untuk AR(2) akan meluruh perlahan (tails off / dies down)
acf(y_sim, lag.max = 20, main = "Plot ACF AR(2)")

# Plot PACF (Partial Autocorrelation Function)
# PACF untuk AR(2) akan cut off setelah lag 2
pacf(y_sim, lag.max = 20, main = "Plot PACF AR(2)")

# Layout normal
par(mfrow = c(1, 1))

# Plot EACF (Extended ACF)
cat("\n--- Extended ACF (EACF) ---\n")
eacf(y_sim)
```

## 3. SCATTERPLOT Y_t DENGAN Y_{t-1}, Y_{t-2}, DAN Y_{t-3}

```{r}
# ------------------------------------------------------------------------------
# 3. SCATTERPLOT Y_t DENGAN Y_{t-1}, Y_{t-2}, DAN Y_{t-3}
# ------------------------------------------------------------------------------
yt   <- y_sim[4:n]
yt_1 <- y_sim[3:(n-1)]
yt_2 <- y_sim[2:(n-2)]
yt_3 <- y_sim[1:(n-3)]

par(mfrow = c(1, 3))
plot(yt_1, yt, main = "Scatterplot Y_t vs Y_{t-1}", xlab = "Y_{t-1}", ylab = "Y_t", col = "darkgreen", pch = 16)
plot(yt_2, yt, main = "Scatterplot Y_t vs Y_{t-2}", xlab = "Y_{t-2}", ylab = "Y_t", col = "darkred", pch = 16)
plot(yt_3, yt, main = "Scatterplot Y_t vs Y_{t-3}", xlab = "Y_{t-3}", ylab = "Y_t", col = "darkblue", pch = 16)
par(mfrow = c(1, 1))
```


## 4. PERHITUNGAN AUTOKORELASI (TEORITIS VS BANGKITAN)

```{r}
# ------------------------------------------------------------------------------
# 4. PERHITUNGAN AUTOKORELASI (TEORITIS VS BANGKITAN)
# ------------------------------------------------------------------------------

# A. Nilai Autokorelasi Teoritis (Persamaan Yule-Walker untuk AR(2))
# rho_0 = 1
# rho_1 = phi_1 / (1 - phi_2)
# rho_2 = phi_1 * rho_1 + phi_2
# rho_3 = phi_1 * rho_2 + phi_2 * rho_1

rho0_teoritis <- 1
rho1_teoritis <- phi1 / (1 - phi2)
rho2_teoritis <- (phi1 * rho1_teoritis) + phi2
rho3_teoritis <- (phi1 * rho2_teoritis) + (phi2 * rho1_teoritis)

# B. Nilai Autokorelasi Data Pembangkitan (Empiris)
# Penggabungan manual 1 di depan agar urutan lag 0-3 tidak bergeser
acf_empiris <- c(1, acf(y_sim, plot = FALSE)$acf[1:3])

# Menampilkan Hasil Perbandingan
tabel_hasil <- data.frame(
  Lag = c("Lag 0", "Lag 1", "Lag 2", "Lag 3"),
  Teoritis = c(rho0_teoritis, rho1_teoritis, rho2_teoritis, rho3_teoritis),
  Empiris = acf_empiris
)

cat("\n--- PERBANDINGAN AUTOKORELASI ---\n")
print(tabel_hasil)
```

**Interpretasi**

1. Stasioneritas & Pola Plot (ACF, PACF, EACF)

* **Plot Time Series:** Data berfluktuasi acak di sekitar rata-rata 0 dan variansnya relatif stabil. Tidak ada tren naik/turun atau pola musiman, artinya **data sudah stasioner**.
* **Plot PACF:** Terlihat jelas garis memotong (*cut off*) setelah **lag 2** (hanya lag 1 dan lag 2 yang keluar dari garis batas biru). Ini ciri khas utama dari model **AR(2)**.
* **Plot ACF:** Garis-garisnya meluruh secara perlahan (*tails off*) seiring bertambahnya lag.
* **Matriks EACF:** Pembentukan segitiga nol (simbol `o`) dimulai tepat pada **baris AR = 2** dan **kolom MA = 0**, yang menegaskan bahwa model tentatif terbaik adalah **AR(2)**.


2. Scatterplot

* **$Y_t$ vs $Y_{t-1}$ & $Y_t$ vs $Y_{t-2}$:** Membentuk pola garis lurus miring ke kanan atas (linier positif) yang cukup kuat, menandakan hubungan korelasi yang erat pada lag 1 dan lag 2.
* **$Y_t$ vs $Y_{t-3}$:** Pola linier masih terlihat namun mulai memudar/melemah sebaran titiknya, sesuai sifat model AR di mana korelasinya perlahan berkurang makin jauh jarak lag-nya.


3. Perbandingan Autokorelasi (Teoritis vs Empiris)

* **Lag 0:** Korelasi sempurna bernilai **1.00000** (data terhadap dirinya sendiri).
* **Lag 1:** Secara teoritis nilainya **0.62500** dan empiris sebesar **0.51367**.
* **Lag 2:** Secara teoritis nilainya **0.51250** dan empiris sebesar **0.43496**.
* **Lag 3:** Secara teoritis nilainya **0.38125** dan empiris sebesar **0.30263**.

Kesimpulan:
Nilai autokorelasi empiris dari data bangkitan ($n = 300$) meluruh secara perlahan mendekati nilai teoritisnya. Adanya sedikit selisih angka antara teoritis dan empiris merupakan hal yang wajar karena pengaruh variasi acak (*sampling error*) saat simulasi data.


# PROSES ARMA (2,2)

```{r}
library(TSA) # Untuk fungsi eacf()

set.seed(123) # Mengunci seed agar hasil simulasi konsisten
```

## 1. BANGKITKAN MODEL ARMA(2,2)

```{r}
# ------------------------------------------------------------------------------
# 1. BANGKITKAN MODEL ARMA(2,2)
# ------------------------------------------------------------------------------
# Parameter:
# phi1 = 0.5, phi2 = 0.2
# theta1 = 0.4, theta2 = 0.6
# n = 300

n <- 300
phi1 <- 0.5
phi2 <- 0.2
theta1 <- 0.4
theta2 <- 0.6
e <- rnorm(n, mean = 0, sd = 1) # White noise ~ N(0,1)

# A. Pembangkitan Manual
# Persamaan: Y_t = phi1*Y_{t-1} + phi2*Y_{t-2} + e_t + theta1*e_{t-1} + theta2*e_{t-2}
y_manual <- numeric(n)
y_manual[1] <- e[1]
y_manual[2] <- phi1 * y_manual[1] + e[2] + theta1 * e[1]

for (t in 3:n) {
  y_manual[t] <- phi1 * y_manual[t - 1] + phi2 * y_manual[t - 2] + 
                 e[t] + theta1 * e[t - 1] + theta2 * e[t - 2]
}

# B. Pembangkitan menggunakan fungsi arima.sim()
y_sim <- arima.sim(model = list(ar = c(phi1, phi2), ma = c(theta1, theta2)), n = n)
```


## 2. PLOT TIME SERIES, ACF, PACF, EACF & IDENTIFIKASI STASIONERITAS

```{r}
# ------------------------------------------------------------------------------
# 2. PLOT TIME SERIES, ACF, PACF, EACF & IDENTIFIKASI STASIONERITAS
# ------------------------------------------------------------------------------
par(mfrow = c(2, 2))

# Plot Time Series
plot.ts(y_sim, main = "Plot Time Series ARMA(2,2)", ylab = "Y_t", col = "blue")

# Plot ACF & PACF
# Pada ARMA(p,q), ACF dan PACF sama-sama meluruh (tails off / dies down)
acf(y_sim, lag.max = 20, main = "Plot ACF ARMA(2,2)")
pacf(y_sim, lag.max = 20, main = "Plot PACF ARMA(2,2)")

par(mfrow = c(1, 1))

# Plot EACF (Extended ACF)
cat("\n--- Extended ACF (EACF) ---\n")
eacf(y_sim)
```

## 3. SCATTERPLOT Y_t DENGAN Y_{t-1}, Y_{t-2}, DAN Y_{t-3}

```{r}
# ------------------------------------------------------------------------------
# 3. SCATTERPLOT Y_t DENGAN Y_{t-1}, Y_{t-2}, DAN Y_{t-3}
# ------------------------------------------------------------------------------
yt   <- y_sim[4:n]
yt_1 <- y_sim[3:(n-1)]
yt_2 <- y_sim[2:(n-2)]
yt_3 <- y_sim[1:(n-3)]

par(mfrow = c(1, 3))
plot(yt_1, yt, main = "Scatterplot Y_t vs Y_{t-1}", xlab = "Y_{t-1}", ylab = "Y_t", col = "darkgreen", pch = 16)
plot(yt_2, yt, main = "Scatterplot Y_t vs Y_{t-2}", xlab = "Y_{t-2}", ylab = "Y_t", col = "darkred", pch = 16)
plot(yt_3, yt, main = "Scatterplot Y_t vs Y_{t-3}", xlab = "Y_{t-3}", ylab = "Y_t", col = "darkblue", pch = 16)
par(mfrow = c(1, 1))
```


## 4. PERHITUNGAN AUTOKORELASI (TEORITIS VS BANGKITAN)

```{r}
# ------------------------------------------------------------------------------
# 4. PERHITUNGAN AUTOKORELASI (TEORITIS VS BANGKITAN)
# ------------------------------------------------------------------------------

# A. Nilai Autokorelasi Teoritis (menggunakan fungsi ARMAacf)
# ARMAacf menghitung nilai teoritis tepat berdasarkan parameter phi dan theta
rho_teoritis <- ARMAacf(ar = c(phi1, phi2), ma = c(theta1, theta2), lag.max = 3)

# B. Nilai Autokorelasi Data Pembangkitan (Empiris)
acf_empiris <- c(1, acf(y_sim, plot = FALSE)$acf[1:3])

# Tabel Perbandingan
tabel_hasil <- data.frame(
  Lag = c("Lag 0", "Lag 1", "Lag 2", "Lag 3"),
  Teoritis = as.vector(rho_teoritis),
  Empiris = acf_empiris
)

cat("\n--- PERBANDINGAN AUTOKORELASI ---\n")
print(tabel_hasil)
```

**Interpretasi**

1. Stasioneritas & Pola Plot (ACF, PACF, EACF)

* **Plot Time Series:** Data berfluktuasi secara acak di sekitar rata-rata nol (mean = 0) dengan varians yang konstan. Tidak terlihat tren naik/turun maupun pola musiman, sehingga **data dapat dikatakan stasioner**.
* **Plot ACF & PACF:** Baik grafik ACF maupun PACF sama-sama meluruh secara perlahan (*tails off/dies down*). Hal ini merupakan ciri khas utama dari gabungan proses **ARMA**.
* **Matriks EACF:** Pembentukan sudut segitiga bernilai `o` (tidak signifikan) diawali dari puncak pada **baris AR = 2** dan **kolom MA = 2**, yang menegaskan bahwa model tentatif terbaik adalah **ARMA(2,2)**.


2. Scatterplot

* **$Y_t$ vs $Y_{t-1}$ & $Y_t$ vs $Y_{t-2}$:** Membentuk pola linier positif (garis miring ke kanan atas) yang sangat rapat dan kuat, menunjukkan adanya keterikatan korelasi yang tinggi pada lag 1 dan lag 2.
* **$Y_t$ vs $Y_{t-3}$:** Sebaran titik masih menunjukkan pola linier positif, namun garisnya mulai sedikit merenggang/melemah seiring bertambahnya jarak lag.


3. Perbandingan Autokorelasi (Teoritis vs Empiris)

* **Lag 0:** Nilainya sempurna bernilai **1.00000** (korelasi data terhadap dirinya sendiri).
* **Lag 1:** Secara teoritis sebesar **0.85920** dan empiris sebesar **0.80984** (korelasi sangat kuat).
* **Lag 2:** Secara teoritis sebesar **0.74919** dan empiris sebesar **0.71242**.
* **Lag 3:** Secara teoritis sebesar **0.54644** dan empiris sebesar **0.47624**.

Kesimpulan:
Nilai autokorelasi empiris dari data hasil simulasi ($n = 300$) meluruh secara bertahap dan sangat mendekati nilai perhitungan teoritisnya. Selisih angka yang tipis antara teoritis dan empiris merupakan hal yang wajar karena variasi acak (*sampling error*) pada pembangkitan data.
